臺灣高等法院民事判決　九十年度上更(四)字第一九九號
　　　上　訴　人　　壬　○
　　　　　　　　　　癸○○
　　　　　　　　　　寅○○
　　　　　　　　　　己○○
　　　　　　　　　　丙○○
　　　被　上訴人　　卯○○
　　　　　　　　　　甲○○
　　　　　　　　　　庚○○
　　　　　　　　　　辛○○
　　　　　　　　　　子○○
　　　　　　　　　　丑○○
　　　　　　　　　　戊○○
　　　　　　　　　　丁　○
　　　　　　　　　　乙○○○
　　　法定代理人　　李瑞倉
　　　訴訟代理人　　高志達
　　　複　代理人　　林萬政
右當事人間所有權移轉登記事件，上訴人對於中華民國八十八年十一月二日臺灣臺北
地方法院八十一年度訴字第二九一一號第一審判決提起上訴並為訴之擴張，經最高法
院第四次發回更審，本院判決如左：
      主      文
上訴及擴張之訴均駁回。
第一、二審（包括擴張部分）及發回前第三審訴訟費用除確定部分外，由上訴人負擔
。
      事      實
甲、上訴人方面：
一聲明：
  (一)原判決除確定部分外廢棄。
  (二)右廢棄部分，被上訴人卯○○、甲○○、庚○○、辛○○、子○○、丑○○、戊
    ○○、丁○、乙○○○等九人，應各自將坐落臺北縣中和市○○○段頂南勢角小
    段第六二－一地號面積八三○平方公尺應有部分一○○○○○分之一六一七，移
    轉登記與被上訴人國有財產局所有，再由被上訴人國有財產局依「附表一」所示
    之各人應有部分辦理所有權移轉登記。
二陳述：除與第一審、發回前本院判決記載相同者予以引用外，補稱：
  (一)上訴人係附表一（即一五二人部分）所選定者，並不包括附表三之九十三人部分
    在內。本件起訴亦僅以附表一之人為限。選定之人於選定當事人後，縱有死亡，
    然於訴訟之進行並不生影響自屬當然之理。
  (二)系爭六二－一地號土地上之停車場，並非被上訴人卯○○等十戶之法定空地，係
    全城二五五戶所共有共用之公共設施用地，與甲區之地下室（建號二五八八八號
    ）及乙區之地下室（建號二五八八九號）相同。如依被上訴人所述，甲區、乙區
    之建蔽率及每建坪所持有之土地均相差懸殊。況兩區統一規劃，工程費用及地價
    均列入工程成本，非各自攤。甲區十戶溢得之土地，即乙區二四五戶之所失，甲
    區溢得部分自屬不當得利等。系爭車場之面積，包括車道在內面積二二六平方公
    尺，為甲、乙兩區二五五戶所共有共用之公共設施用地，自應由二五五戶照比例
    持有。
  (三)系爭停車場（含車道）之土地面積，為二二六平方公尺，其所在之第六二－一地
    號面積則為八三○平方公尺，故系爭停車場︵含車道︶占基地面積之比例即為一
    千分之二七‧二三。六二－一地號既為十戶即被上訴人卯○○等九人與另名已判
    決確定部分者共有，且每人之持分均相等，各為一○分之一，故被上訴人卯○○
    等每人所持有之停車場面積（含車道），即各佔六二－一地號之一萬分之二七‧
    二三。建號二五八八八或建號二五八八九，被上訴人卯○○等一○人之應有部份
    既各為一萬分之四十五，其餘二四五人則各為一萬分之三十六至一萬分之四十二
    不等。故被上訴人卯○○等一○人每人對系爭停車場土地之持分占系爭停車場十
    分之一，亦即占六二－一地號一千分之二七‧二三，顯然不當，依法其應有部分
    僅得占系爭停車場一萬分之四十五即占六二－一地號一萬分之十二‧三，故其每
    人溢得部分，即占六二－一地面積之一萬分之二六○。上訴人對楊慧瑜之請求部
    分已敗訴確定，不影響上訴人對其餘被上訴人卯○○、庚○○、甲○○、辛○○
    、子○○、戊○○、丑○○、丁○、乙○○○等九人之請求，然亦僅能就剩餘之
    十分之九主張。
三證據：除援用第一審、發回前本院所提出者外，補提：
  上證(一)：警安新村重建說明書。
  上證(二)：警安新村重建村民大會報告資料。
  上證(三)：上訴人之書狀。
  上證(四)：證人喬定安筆錄。
  上證(五)：上訴人之書狀。
  上證(六)：內政部函。
  上證(七)－(八)：書狀。
  上證(九)：國防部總政治作戰局函。
  上證(十)－(十一)：書狀。
  上證(十二)：國有財產局北區辦事處函。
  上證(十三)：國防部國軍老舊眷村重建試辦期間作業要點。
  上證(十四)：財政部函。
  上證(十五)－(十六)：警備總部警安新村規劃重建工作簡報、簡便行文表、會議紀錄等。
  上證(十七)－(十九)：本件相關竣工圖、面積計算表、平面圖等。
  上證(二十)－：警備總部令、附件、函。
  上證：國防部函。
  上證－：軍眷住宅合作社函。
  上證：軍管區司令部函。
  上證：協調會紀錄。
  上證：被上訴人建物謄本十件。
乙、被上訴人卯○○、甲○○、庚○○、辛○○、子○○、丑○○、戊○○、丁○、
    乙○○○（下簡稱卯○○等九人）方面：
一聲明：上訴駁回。
二陳述：除與第一審、發回前本院判決記載相同者予以引用外，補稱：
  (一)卷附中和警安新城五樓餘額戶住宅預（配）售價格表之附註欄所載，卯○○、甲
    ○○、庚○○、辛○○、子○○等五戶，係為自購戶全額付款，上訴人亦不爭執
    ，自得申購高一階坪型住宅，並先到先選，不必抽籤，與上訴人中壬○、癸○○
    、寅○○、丙○○等均係享有土地價款百分之六九‧三之補助，而僅繳付差額部
    份之情形，自係不同。
  (二)警安新城係分區規劃，故有分別獨立之建築執照及使用執照，係為上訴人所一再
    自承無誤。故被上訴人選購時，係因見甲區獨立為一區，見附有空地可供停車使
    用，所以才選購甲區之房地。依李長城證言，無所謂登記錯誤問題，自不發生被
    上訴人有溢額登記應有部分。況兩造均於軍眷合作社造冊請財政部國有財產局發
    給國有土地產權證明書，其房地持分多寡，均詳列於名冊上，並經兩造二五五戶
    確認簽章無誤。被上訴人國有財產局據此登記產權，尤無登記錯誤情形或為溢額
    登記應有部分，被上訴人自無不當得利。警安新村重建，因都市○○道路分割，
    須分甲、乙區申請建造執照。甲區的十個停車位是由甲區十戶共有的，乙區則由
    乙區住戶共有的，應屬正確無訛。
  (三)財政部國有財產局否認出賣系爭土地予上訴人及被上訴人，被上訴人亦否認係向
    財政部國有財產局購買系爭土地，自無怠於行使權利之餘地，僅上訴人仍執系爭
    土地係由國有財產局專案讓售與國防部核定重建眷村之原眷戶及有眷無含官兵配
    售戶之函文暨土地登記謄本係記載由國有財產局以買賣原因移轉登記予上訴人云
    云，資為主張其與國有財產局有存有買賣關係之理由，自屬無據。
  (四)上訴人主張被上訴人對停車場之持分比率應按甲乙區地下室之持分比例一萬分之
    四十五核算云云。惟持有之標的不同，一為建物，一為土地，自不得援引比照。
    本件軍眷合作社係居於受託人地位。登記錯誤之情，亦僅只是出於上訴人之片面
    指述，且上訴人亦一再變更其錯誤之計算方式，實難採信。另該城二四五戶就其
    建物座落之全部土地，並非均等比例持分登記，縱系爭土地應由該城全體二五五
    戶持分共有，每戶之持分應為多寡，依上訴人所為之計算方式，均與前述資料不
    符，自不足取。再退步言，既二五五戶對於建物座落之土地持分均有不同，分攤
    價款自有所不同，取得系爭土地停車位之持分比例亦應隨之不同，如不為精算，
    上訴人豈非因而另獲有不當得利？再依二四五戶登記現狀而言，各別地號分有不
    同之持分登記，甚至同一筆地號每戶登記之持分面積亦有不同，亦未單獨就公共
    四十三位停車位面積另為持分登記，援引比照，系爭六二－一地號土地既已登記
    為卯○○等十人持分所有，究應如何獨立區分停車位面積再由二四五戶與卯○○
    等十人持分共有。
  (五)末按，被上訴人子○○、辛○○、庚○○、甲○○、卯○○等五人，係經由軍眷
    合作社之廣告，全額出資購買系爭房地，並無任何補助款，亦未參與興建警安新
    城開會事宜，而訂有買賣契約，與一般之民間買賣情形，並無二致，嗣軍眷合作
    社依其協議書之分割權源，由專業代書辦理登記事宜，該城二五五戶應如何持分
    土地已由該城二五五戶簽章確認，並由軍眷合作社依其權責，函請財政部國有財
    產局為移轉登記，國有財產局自無任何登記錯誤之情。
三證據：援用第一審、發回前本院所提出者。
丙、被上訴人財政部國有財產局（下簡稱國有財產局）方面：
一聲明：上訴駁回。
二陳述：除與第一審、發回前本院判決記載相同者予以引用外，補稱：
  (一)本件移轉登記均係依登記名冊、文件等登記。被上訴人依有效契約之約定為完全
    之履行。被上訴人既已按上訴人、被上訴人卯○○等人之簽章之登記名冊、持分
    名冊等，為所有權移轉登記予警安新村全體住戶所有，於有效契約未經撤銷、解
    除等前，被上訴人履行警安新村全體住戶之受領給付，有法律上原因。
  (二)退步言，本件縱有上訴人所指錯誤，性質上屬警安新村全體住戶協議分配之意思
    表示錯誤，被上訴人未因上開協議分配結果而生損益，上訴人代位被上訴人為本
    件不當得利之請求，亦屬無據。
三證據：援用第一審、發回前本院所提出者。
  聲請函國防部總政治作戰局查本件相關事宜。
      理　  　由
甲、程序方面：
一本件上訴人於原審依不當得利、代位、買賣及所有權作用之法律關係，請求：(一)被
  上訴人卯○○等九人及楊慧瑜各將系爭土地應有部分千之二六‧七移轉登記予被上
  訴人國有財產局，再由國有財產局移轉登記予上訴人及本院八十八年度上更(三)字第
  一四四號（下簡稱本院更(三)審）判決附表一所列選定當事人共有每人應有部分一千
  分之一；(二)被上訴人卯○○等九人及楊慧瑜並將本院更(三)審判決附表二所示之停車
  場面積二二六平方公尺土地交付國有財產局占有，再由國有財產局交付上訴人及本
  院更(三)審判決附表一所列選定當事人及被上訴人卯○○等九人、楊慧瑜及本院更(三)
  審判決附表三所示之人共同占有。
二原審為上訴人敗訴之判決，上訴人上訴後分別減縮或擴張聲明，即上開應有部分千
  分之二六‧二減縮為千分之二二‧七，上開附表一之人擴張為本院更(三)審判決附表
  一、附表三之人，上開每人應有部分千分之一擴張為如本院更(三)審判決附表一（按
  本院更(三)審判決附表一與本件附表一，其中選定人姓名相同，然每人請求之應有部
  分不同）所示之應有部分。本院八十二年度上字第三五七號、八十三年度上更(一)字
  第二七八號分別判決上訴駁回、上訴及擴張之訴均駁回，上訴人之請求，除其中請
  求被上訴人卯○○等九人各將系爭土地所有權應有部分千分之二二‧七，移轉登記
  與國有財產局，再由國有財產局依本院更(三)審判決附表一所示應有部分，移轉登記
  與該附表一所示各人外，其餘部分之請求，已經最高法院八十五年度臺上字第二四
  八一號判決駁回上訴人之上訴，該其餘部分上訴人已敗訴確定。
三上訴人於本院更(二)審再就「被上訴人卯○○等九人應將本院更(三)審判決附表二所示
  之停車場面積二二六平方公尺土地交付國有財產局占有，再由國有財產局交付被上
  訴人卯○○等九人及本院更(三)審判決附表一所示之人共同占有使用。」，亦經本院
  八十五年度上更(二)字第四四二號判決駁回上訴人之上訴及擴張之訴，且經最高法院
  八十七年度臺上字第二九四八號判決駁回上訴人該部分之上訴。上訴人於本院更(三)
  審再聲明「被上訴人卯○○等九人各自將系爭土地所有權應有部分移轉登記與國有
  財產局，再由國有財產局依本院更(三)審判決附表三所示各人應有部分辦理所有權移
  轉登記。」部分，本院更(三)審亦為上訴人勝訴之判決，然此部分經最高法院廢棄發
  回後（本件上訴人歷審聲明及歷審判決主文詳如附表二所示），上訴人對此部分不
  再為上訴聲明，故本件未確定者為上訴人請求「被上訴人卯○○等九人應各自將系
  爭土地應有部分一○○○○○分之一六一七，移轉登記與國有財產局所有，再由國
  有財產局依附表一所示之各人應有部分辦理所有權移轉登記。」，與上訴人原審之
  聲明，亦有減縮或擴張聲明，即上開應有部分千分之二六‧二減縮為千分之二二‧
  七（十萬分之一六一七即千分之十六‧一七），上開每人應有部分千分之一減縮或
  擴張如附表一所示之應有部分（如附表一編號１江文寧之十萬分之九三為千分之○
  ‧九三，為減縮聲明，編號米龍祥十萬分之一○三為千分之一‧○三，為擴張聲
  明）。
四本件未確定者上訴人請求被上訴人卯○○等九人應各自將系爭土地應有部分一○○
  ○○○分之一六一七，移轉登記與國有財產局所有，再由國有財產局依附表一所示
  之各人應有部分辦理所有權移轉登記，已如前述。則就上訴人為被選定人一節，僅
  須審究上訴人是否為如附表一所示之一百五十二人所選定。查本件上訴人壬○、癸
  ○○、寅○○、己○○、丙○○為如附表一所示之一百五十二人選定人依民事訴訟
  法第四十一條規定選定為當事人，則本件被上訴人為被選定人，其選定人即為如附
  表一所示之一百五十二人，上訴人為該一百五十二人選定人之全體利益，提起本件
  訴訟（見原審卷第六頁），合於法律規定。
五上訴人所提出之選定人名冊，經各該選定人之簽名或蓋章（見原審卷第二十二頁至
  第四十六頁，本院以紅筆將附表一之編號寫在眉批處）。又附表一編號99之選定人
　為馮劍聲，其房屋門牌號碼雖為臺北縣中和市○○街三十六巷十號，在選定人名冊
　上簽名者為錢志榮，然馮劍聲係在房屋門牌號碼臺北縣中和市○○街三十六巷十二
　號住戶李永鑫之名冊上蓋章（見原審卷第三十七頁），仍應認為馮劍聲為本件之選
　定人。則上訴人為如附表一所示之人所選定為被選定人，其資格並無欠缺。
乙、得心證之理由：
一本件上訴人起訴主張坐落臺北縣中和市○○○段頂南勢角小段六０－三、六一、六
  一－一、六二、六二－一地號，原為國有土地，由前臺灣警備總司令部管理，該部
  委託軍眷合作社重建為警安新城，配售與上訴人及被上訴人卯○○等九人。房屋基
  地由國有財產局售與各承購戶平均分擔，共同使用。上址因有道路通過，規劃為甲
  、乙兩區申請建照，然兩區整體規劃，故甲區內系爭土地為全城法定之公共設施，
  甲區之十部車停車位，供全區住戶使用。然辦理移轉登記時，未依承購戶分攤地價
  款之比率造土地應有部分名冊，國有財產局未查明承買人土地應有部分面積是否相
  符，將系爭土地記載為卯○○等九人所有，卯○○等九人並溢領應移轉上訴人之應
  有部分，國有財產局因而受有損害。被上訴人卯○○等九人不准乙區住戶停放車輛
  於甲區，國有財產局怠於對於卯○○等九人行使權利等情，上訴人依不當得利、所
  有權代位及買賣之法律關係，請求被上訴人卯○○等九人應各自將系爭土地應有部
  分一○○○○○分之一六一七，移轉登記與國有財產局所有，再由國有財產局依附
  表一所示之各人應有部分辦理所有權移轉登記云云；被上訴人卯○○等九人則以卯
  ○○等九人非國有財產局之債務人，上訴人亦非國有財產局之債權人，上訴人不能
  行使代位權。又上訴人為乙區之所有人，無取得甲區土地所有權之權源。且若如上
  訴人主張，乙區之停車場設置亦應移轉登記與被上訴人卯○○等九人等語資為抗辯
  ；被上訴人國有財產局則以其依軍眷合作社所檢具之應有部分名冊核發產權移轉證
  明書，並無任何違失，縱有上訴人所指錯誤，屬警安新村全體住戶協議分配之意思
  表示錯誤，國有財產局未因上開協議分配結果而生損益，上訴人不得為本件代位之
  請求等語資為抗辯（上訴人於原審之請求、原審之判決，上訴人之上訴聲明、本院
  歷次判決、最高法院歷次判決等，詳如附表二所示）。
二上訴人主張坐落臺北縣中和市○○○段頂南勢角小段六０－三、六一、六一－一、
  六二、六二－一地號，原為國有土地，由前臺灣警備總司令部管理，該部委託軍眷
  合作社重建為警安新城 ，配售與上訴人及被上訴人卯○○等九人等事實 ，已據上
  訴人提出警安新村重建說明書為證（見本院卷(一)第一三九頁以下），且為被上訴人
  所不爭執，應認為實在。上訴人另主張警安新村計二百五十五戶，全城房屋基地由
  國有財產局售與各承購戶平均分擔，共同使用。上址因有道路通過，規劃為甲、乙
  兩區申請建照，然兩區整體規劃，故甲區內系爭土地為全城法定之公共設施，甲區
  之十部車停車位，供全區住戶使用。然辦理移轉登記時，未依承購戶分攤地價款之
  比率造土地應有部分名冊，國有財產局未查明承買人土地應有部分面積是否相符，
  將系爭土地記載為卯○○等九人所有，卯○○等九人並溢領應移轉上訴人之應有部
  分，國有財產局因而受有損害等事實，固據上訴人提出臺灣警備總部七十八年十二
  月二十九日劍俠字第四四五一號函、臺灣警備總部政治作戰部七十七年十月二十一
  日劍俠字第三七六三號簡便行文表、國軍軍眷住宅公用合作社八十一年七月二十二
  日信義字第○六七四號簡便行文表為證，惟為被上訴人所否認，被上訴人卯○○等
  九人辯稱上訴人係乙區基地之所有權人，無取得甲區土地所有權之正當權源；被上
  訴人國有財產局則辯稱其依軍眷合作社所檢具之應有部分名冊核發產權移轉證明書
  ，並無任何違失等語。
三經查上訴人主張警安新城係前臺灣警備總司令部依「國軍老舊眷村重建試辦期間作
　業要點」重建，經行政院於七十二年十一月八日以台七十二財字第一九九七四號函
　「所報警備總司令部列管台北縣中和市警安新村原址土地，請准由貴部軍眷住宅合
　作社自建眷宅一案，准照財政部會商結論辦理。」（見原審卷第六十九頁）核准，
　於七十四年十一月二十五日委由軍眷合作社辦理重建。對於警安新城基地土地取得
　方式，依「國軍老舊眷村重建試辦期間作業要點伍、執行要領一、土地取得：(一)屬
　國有者：依規定程序報請變更為非公用財產，交國有財產局專案讓售與省市政府或
　國防部核定重建眷村之原眷戶及有眷無舍官兵配售戶。」（見本院卷(二)第一○八頁
　正面、背面），此為被上訴人國有財產局所自認（見本院八十三年度上更(一)字第二
　七八號卷(一)第三十九頁背面）。前開行政院第一九九七號函所附之財政部向行政院
　秘書處陳報會商結論函說明二之(二)謂：本案土地擬請准予變更為非公用財產交由國
　有財產局專案讓售與國防部核定貸款購宅有案之有眷無舍官兵（原審卷第七十一頁
　），為國有財產局所自認（見本院上更(一)卷第三十九頁背面）。是眷村改建後，土
　地實係由國有財產局逕行讓售配購戶。再參系爭第六二－一地號土地之土地登記簿
　謄本，原所有人為中華民國，管理者為國有財產局，以買賣為原因，移轉登記予上
　訴人及卯○○等九人（見本院上更(三)卷(二)第一二一頁以下）。另查國防部八十六年
　八月十三日（八六）祥祉字第○八三八五號函雖謂「警安新村之基地係奉行政院七
　十二年十一月八日台七二財字第一九九七四號函核准，由國有財產局專案讓售與國
　防部自建眷宅，安置現住眷戶及有眷無舍官兵，軍眷合作社僅係居間代辦性質。」
　等語（見本院上更(二)卷(二)、第九十二頁）。惟該國防部函復資料並不完整，部分內
　容與事實有出入，已由國防部總政治作戰部八十七年二月十一日（八七）祥祉字第
　○一四○八號函轉軍管區司令部政戰部八十七年一月十九日（八七）忠相字第○一
　二六號簡便行文表，更正上開國防部函之內容為：「警安新村之土地，因係交國有
　財產局專案讓售國防部核定重建眷村之原眷戶及有眷無舍官兵配購戶，故買賣契約
　並不存在於國防部與承購戶，軍眷合作社僅係代辦性質。」等語（見本院上更(二)卷
　(二)第一五一頁背面、第一五四、一五五、一六一、一六五至一六七頁）。是系爭土
　地既係由國有財產局依規定「專案讓售」與兩造承購戶二百五十五戶，而國有財產
　局並在收訖兩造地價款後始行發給「土地移轉證明書」，且地政主管權責機關亦據
　以登記該局為「賣方」，兩造均為「買方」，又系爭土地在事前即經兩造代表大會
　通過由兩造二百五十五戶均攤地價款依規定向國有財產局共同購買法定公共設施停
　車場之用地，並非對造單獨購買，有正式結算價格表及會議紀錄在卷可憑（見本院
　上更(三)卷(二)第一七○頁至第一七四頁）。再國有財產局所發「土地移轉證明書」（
　見本院上更(三)卷(二)第四十七頁）所載：專案讓售土地，業經黃裕芳（指兩造二百五
　十五戶）等依法繳清價款承購在案。則國有財產局確係系爭土地之出賣人，兩造均
　為買方，被上訴人卯○○等九人辯稱其非國有財產局之債務人，上訴人非國有財產
　局之債權人，上訴人不能行使代位權云云，自非可採。
四上訴人另主張系爭土地甲區之十個停車位係屬全體二百五十五戶所有，雖據上訴人
  提出前開臺灣警備總部政戰部第三七六三號簡便行文表、臺灣警備總部第四四五一
  號函、國防部八十年一月十四日恭慈字第○七○○號函、國軍軍眷住宅公用合作
  社八十一年七月二十二日信義第○六七四號、八十一年八月十八日信義第○七七
  四號、八十一年九月十日信義第○八八四號、八十二年十二月一日信義第一七
  八八號簡便行文表、函、軍管司令部八十三年九月十三日篤坐字第三五○四號函
  、警安新城甲區停車位土地權屬糾紛案釐清問題協調會紀錄等為證。然中華民國國
  軍軍眷住宅公用合作社七十六年七月三日（）信義四三二號函載：「：：說明：
  ：：二本社於台北縣中和市○○○段頂南勢角小段六○－三、六一、六一－一、六
  二、六二－一等地號，建造眷宅二五五戶，奉國防部11.3.（）法泰字一九九○
  四號令核定黃裕芳等二五五員各配購眷宅一戶。三黃裕芳等二五五戶登記申請附戶
  籍名冊一冊，正副本各一份。登記清冊附持分名冊五冊、正副未各一份。國有基地
  產權移轉證明書專用持分名冊五冊、土地現值申請書五份，申報名冊五冊，均如附
  件，請發給基地產權移轉證明書，以憑辦理移轉登記土地及持分作業。」（見本院
  上更(一)卷(二)第六十一頁、第六十二頁）。而依該函所附之國軍中和市警安新城眷宅
  房屋基地持分名冊所載，系爭第六二－一地號土地之所有權人僅被上訴人卯○○等
  九人及康裕崇（按即原審共同被告楊慧瑜之前手－見本院更(三)卷(二)第一二四頁），
  每人承買權利持分各十分之一，有該名冊附卷足稽（見本院更(一)卷第八十二頁正面
  、背面、本院更(三)卷(二)第二五四頁正面、背面）。依該名冊所載，如附表一所示之
  人均非系爭第六二－一地號土地之共有人。
五再警安新城因中間有道路，故分甲、乙二區分別申請建造執照，使用執照亦由臺北
  縣政府工務局分別掣發，有使用執照二紙附卷足考（見本院卷(二)第八十四頁、第八
  十五頁）。其中甲區之使用執照係七十五使字第一○三四號，其建築地點地號為系
  爭第六十二－一地號土地；而乙區之使用執照為七十五使字第二○三八號，其建築
  地點地號為第六十－三、六一、六十－一、六二、六三－一○五、六三－一○七地
  號土地。即上訴人及附表一所示之人所在之乙區，其基地地號非僅一筆。依前開房
　屋基地持分名冊所載，位於乙區之房屋所有權人，就房屋基地之登記方式亦僅登記
　與房屋所有權人房屋基地之共有人，如黃昌倫等十五人係登記為第六○－三地號土
　地之共有人，應有部分各十五分之一、田介榮等一百四十五人係登記為第六十一地
　號土地之共有人，應有部分各一萬分之二十至七十七不等，田介榮等十五人登記第
　六十一－一地號土地共有人應有部分各十五分之一，黃裕芳等一百十人登記為第六
　十二地號土地共有人，應有部分自一萬分之十八至一○○不等（見本院更(一)卷(一)第
　六十三頁以下），亦非乙區之房屋所有權人均登記乙區所有地號土地之共有人。從
　而被上訴人卯○○等九人登記為系爭第六十二－一地號土地共有人，亦係登記為所
　有房屋基地之共有人，其登記方法與乙區之房屋所有人相同。地政機關據該房屋基
　地持分名冊，就系爭第六十二－一地號土地登記為被上訴人卯○○等九人及康裕崇
　共有，應有部分各十分之一（見本院更(三)卷(二)第一二一頁以下），地政機關之登記
　無何錯誤可言。再證人李長城於本院更(一)審到庭證稱：「（本件土地持分是否由你
　計算的。）我們是根據國防部的配售名冊計算出各戶的土地持分，而公共設施含停
　車位則是登記為分區共有的，即甲區的十個停車位是甲區十戶共有的，乙區則由乙
　區住戶共有的，因為有二個使用執照故由甲、乙二區分區共有。」、「我們是根據
　國防部核定名冊及國防部命令計算的。」，有李長城筆錄在卷可按（見本院更(一)卷
　(二)第三一五頁背面、第三一六頁正面）。李長城之證言核與上開地政機關據房屋基
　地持分名冊為應有部分之登記等情相符，是依李長城之證言，益證地政機關將系爭
　第六十二－一地號土地登記為被上訴人卯○○等九人及康裕崇共有，應有部分各十
　分之一，並無錯誤。本件代書依上開房屋基地持分名冊所載申請登記，該名冊就系
　爭第六十二－一地號土地既已載被上訴人卯○○等九人及康裕崇共有，應有部分各
　十分之一，乙區房屋所有人均非系爭第六十二－一地號土地之共有人，是代書僅得
　依該名冊所載情形申請登記，不得任意變更，則上訴人謂本件之錯誤在代書，因代
　書之疏失致生本件錯誤情形，代書不能認定甲區為十戶所有云云，均非可採。苟上
　訴人認其於房屋基地持分名冊上簽名蓋章，該名冊所載基地所在地未及於系爭第六
　十二－一地號土地而有錯誤之情形，亦應循民法第八十八條、第八十九條之規定，
　撤銷其意思表示，乃上訴人未為撤銷上開錯誤之意思表示，即不得再主張其於上開
　名冊上蓋章之意思表示為無效。
六至上訴人所舉上開函，主張甲區之停車位確為甲、乙區二百五十五人共有云云。然
  台灣警備總司令部政戰部七十七年十月二十一日（）劍俠字第三七六三號簡便行
  文表之附件「警安新城公共設施（停車位）之規劃與配置說明」第三項載：「警安
  新城甲基地（六二－一地號）之建物樓地板面積所需法定停車位，依計算結果為零
  ，即依法不需設停車位，故其實際所規劃十部車位，是供乙基地法定所需停車之用
  （如附原設計Ａ３圖所註及甲區面積計算表所列）」，第四項載：「警安新城所規
  劃全部停車位共五十三個（甲區一○，乙區四十三），是依乙區基地建物總樓地數
  面積二二、○二一㎡計算，統一規劃設置於各空地之法定數（如附原設計圖Ａ３之
  「面積計算表」之『停車空間』欄）。」（見本院更(三)卷第一九九頁、第二○○頁
  ）。然該規劃與配置說明第三項係說明「故其實際所規劃十部車位，是供乙基地法
  定所需停車之用。」，即甲區之停車位係供乙區停車之用，非指甲區之停車位所在
  地為乙區房屋所有人所有，第四項所載亦僅指甲、乙區計五十三個停車位係統一規
  劃設置，亦非指甲區之停車位所在地為乙區房屋所有人所有。該規劃與配置說明第
  六項載：「建物土地登記申請及核定－按土地登記法規定，本案建物土地登記，應
  依國防部核定配售名冊及建造執照分別登記給各該基地之住戶，故甲區住戶之土地
  權狀持分為十分之一，此係指其土地持分登記方式，以均分登入該基地上各住戶，
  並非該基地上之一切公共設施，均屬各該住戶所有。」（原審卷第一六六頁背面）
  ，與台灣警備總司令部七十八年十二月二十九日劍俠字第四四五一號函載：「：
  ：說明二全城停車場係依法及建築技術規則規定，就全部空地統一規劃配置全部工
  程費及土地費列入工程成本，由全體住戶共同分擔，並非分別由甲、乙兩區住戶各
  自負擔，否則，甲區十戶之住宅造價及地價必高出甚多，自與國軍老舊眷村重建目
  的相違，且無法實施重建，三甲區停車場土地雖登記給該基地之十戶，即其十戶建
  物權狀持分為十分之一，但此係指其土地持分登記方式，以均分登記該基地上各住
  戶，並非指該停車場土地屬於各該住戶所有，故該停車場實係由全城二百五十五住
  戶分擔工程費及土地費之法定公共設施，自應由二百五十五戶共同使用。」（見本
  院更(三)卷(二)第二○一頁正面、背面），第四四五一號函所指全體住戶共同分擔，僅
  涉及甲區房屋所有人即被上訴人卯○○等九人及康裕崇所繳價款成本計算問題，若
  確有錯誤，非不得依其他方法對甲、乙區房屋所有人為補找之措施，如研商軍管部
  列管台北縣警安新城甲區停車位土地權屬協調會紀錄陸、結論一，即載「將甲區十
  個停車位依重建結算之地價及地價工程成本，逕由該十戶負擔。以償還其餘二四五
  戶共同出資繳納之造價：：」（見本院更(一)卷(二)第二九九頁），是全城停車場由全
  體住戶共同分擔一節，尚不得為甲區停車場所在基地為全城二百五十五住戶所有之
  依據。至該函說明三與前開規劃與配置說明第六項所謂「此係指其土地持分登記方
  式。」，即同意甲區十個停車位基地登記為被上訴人卯○○等九人及康裕崇，應有
  部分各十分之一之方式，其所謂「：：自應由二五五戶共同使用。」，係指甲區十
  個停車位之使用方式，係由全城二五五戶共同使用之使用方式，非指乙區房屋所有
  人得為甲區停車位基地之共有人，是上開簡便行文表及函均無由為上訴人有利之認
  定。
七國防部八十年一月十四日恭慈第○七○○號予警備總部之令載：「貴管『警安新
  城』停車位係屬公共持有，如有住戶仍佔用公共設施停車位，經疏導無效，同意照
　所報解決方案辦。」（見本院更(三)審卷(二)第二○二頁），所稱甲區十個停車位屬公
　共持有，非指停車位基地為共有。再軍眷住宅合作社八十一年七月二十二日信義
　字第○六七四號簡便行文表載「一貴管警安新村重建工程用地，含該村國有地、新
　登錄地、飛駝新村保留地、及民地，係統一規劃運用，且原住戶地價補助和超坪補
　償，均係由地價款百分之六十九點三總款中統一分配支應，無法分甲、乙基地個別
　計劃。且同一眷村一個工程合約，所有公共設施統一設計施工，共同使用，同一樓
　層眷宅不宜有兩種單價，故本工程完工後之售價結算仍本再創統一辦理：：：」（
  見本院更(三)卷(二)第二○三頁）、軍眷住宅合作社八十一年八月十八日信義字第○
  七七四號簡便行文表載：「一查警安新城重建工程成本之結算，係綜合工程各項費
  用實支款及土地總價款以建築總面積（八一九四‧五六坪）分攤房地成本，算出每
  建坪平均單價，再按樓層指數和房舍配置位置之不同，核算各戶之總售價，並非分
  甲乙區個別計列，亦非以二百五十五戶平均分攤計算方式。」（見本院更(三)卷(二)第
  二○六頁），軍眷住宅合作社八十二年十二月一日信義字第一七八八號函載：「
  說明二(一)本社係接受　貴部（前警備總部）之委託辦理原地重建工程，查警安新城
  之土地及工程費用，係由全新城（包含甲、乙兩區二百五十五戶）共同分攤，故其
  公共設施及停車場，應屬全新城二百五十五戶共有共用。」（見本院更(三)卷(二)第二
  ○九頁），軍管區司令部八十三年九月十三日篤坐字第三五○四號函載：「說明
  ：：(二)有關警安新城土地價款（含利息）係由國軍官兵購置住宅貸款基金先行墊付
  ， 由全體（ 二百五十五戶 ）眷戶共同平均分擔（ 依前警備總部七十八年十二月
  二十九日劍俠四四五一號令）」（見本院更(三)卷(二)第二一○頁），均指單價成本
  計算問題，其解決方法亦如前述，即以補找之方式解決。軍眷住宅合作社八十一年
  九月十日信義字第○八八四號簡便行文表所附之「國軍軍眷住宅公用合作社承建
  警安新城住宅資料表」，於「仁愛街三十六巷二、四號」項下指出其「背面之公共
  設施」，乃「二百五十五戶共有停車場」，且算出該停車場之面積為「二二六平方
　公尺」（見本院更(三)卷(二)第二○七頁、第二○八頁），亦僅指公共設施二五五戶共
　有停車場，而所指共有者為停車場，非指停車場基地為二五五戶共有。再若該資料
　表所指「共有停車場」，乙區房屋所有人之主觀認知係指共有停車場基地，於前揭
　房屋基地持分名冊上蓋章有錯誤情形，仍應依民法第八十八條、第八十九條規定為
　之，有如前述，是該等函、簡便行文表、資料表等，仍無由為上訴人有利之認定。
八上訴人又舉台北縣中和市警安新城甲區停車位土地權屬糾紛案釐清問題協調會紀錄
  為證，其伍、會議結論：九土地權屬問題載：「國防部七十五年十一月三日法泰字
  第一九九○四號令核定『中和警安新城住宅配購名冊』，係指各住戶房屋『坪型』
  而言，並未將『甲區』停車場土地列為甲區十戶所有，況該土地既係事先經住戶會
  議通過，由全城二百五十五戶共同購買，故該土地二二六平方公尺之權屬，應為全
  城二百五十五戶共同共有。」有該會議結論可考（見本院更(三)卷(二)第二一一頁）。
  然該紀錄既稱協調會紀錄，係協調之結果，而該協調結果與前開台灣警備總司令部
  政戰部七十七年十月二十一日（）劍俠字第三七六三號簡便行文表之附件「警安
  新城公共設施（停車位）之規劃與配置說明」第六項、台灣警備總部七十八年十二
  月二十九日劍俠字第四四五一號函說明三所載相違，因該規劃與配置說明第六項
  、警備總部第四四五一號函均謂本案建物土地登記，應依國防部核定配售名冊及建
  造執照分別登記給各該基地之住戶，故甲區住戶之土地權狀持分為十分之一，此係
  指其土地持分登記方式，以均分登入該基地上各住戶，已如前述（見六），並非該
  基地上之一切公共設施，均屬各該住戶所有。」（原審卷第一六六頁背面）。尤以
  該協調會紀錄載：「上述會議結論，請各相關單位配合辦理，俾息糾紛。」，是協
　調會紀錄之結論，僅係上息糾紛之共識，自不得拘束本院。再上開會議結論，未據
　被上訴人卯○○等全體簽名，亦無證據證明卯○○等九人均出席該會議，且均同意
　上開結論，該結論無由視係和解，被上訴人卯○○等九人亦不受其拘束。至甲區之
　設計平面圖上，載「本區１０部停車位供乙區停放」（見本院更(三)卷(二)第二一二頁）
　，係指甲區之停車位供乙區停放即使用之意，其土地登記方法，依前所述，仍登記
　為甲區房屋所有權人共有，上訴人不得據該設計平面圖之記載主張其係甲區停車位
　基地之共有人。再乙區之樓地板面積（地上部分）合計二二二六六‧一二平方公尺
　（地面層四四八七‧三二平方公尺，二至四層每層四四四四‧七○平方公尺，二－
　四層共一七七七八‧八平方公尺，故一至五層合計二二二六六‧一二平方公尺），
　有乙區之竣工圖之計算表、乙區之使用執照（七十五年中使字第二○三八號）附卷
　足考（見本院更(三)卷(二)第二一三頁、第二一四頁），乙區因其地上之樓地板面積達
　二二二六六‧一二平方公尺，依法須設五十三個停車位，其中四十三個設在乙區，
　另十個設在甲區。然乙區須設五十三個停車位，乃僅設四十三個停車位，餘十個停
　車位設在甲區，亦僅該甲區之十個停車位係供乙區房屋所有人使用，非指乙區房屋
　所有人即取得甲區停車位基地所有權應有部分。則乙區所須之五十三個停車位，其
　中十個設在甲區，甲區十個停車位土地之登記方式，仍登記為甲區房屋所有人共有
　，已如前述，乙區房屋所有人縱得使用甲區十個停車位，亦不得據為請求登記為甲
　區十個停車位基地之共有人。
九至乙區之土地，共有六筆，其面積固達一一一一二平方公尺，扣除私設通路面積等
  後，建築基地面積僅八二八八‧五○平方公尺，實際之建築面積僅四五四二‧七六
  平方公尺，其建蔽率為百分之五十四‧八一，有竣工圖之計算表可據（見本院更(三)
  卷(二)第二一三頁）。甲區之土地為八三○平方公尺，全部作為建築基地，實際之建
  築面積為二二五‧二二平方公尺，甲區之建蔽率為百分之二十七‧一三，與乙區之
  百分之五十四‧八一，相去懸殊，與「全部工程費及土地費列入工程成本，由全體
  住戶共同分擔：：否則，甲區十戶之住宅造價及地價必高出甚多，自與國軍老舊眷
  村重建目的相違」之意旨相違等情，亦係甲區單價成本問題，均如前述，仍不得以
  甲區、乙區建蔽率相去懸殊，即謂上訴人得登記為甲區停車位基地之共有人。再甲
  區每建坪所持有之土地面積達二‧四四平方公尺（見附表一－見第二二七頁）。然
  此屬甲區造價成本計算問題，已如前述，自不得以兩區建蔽率之差異，遽謂乙區房
  屋所有人亦為甲區停車位基地之共有人。再甲區地下室之建物（建號二五八八八）
  登記為全體二百五十五住戶所共有，乙區之地下室建物（建號二五八八九），亦同
  ，有建物所有權狀十份（見本院更(三)卷(二)第四十八頁至第五十八頁）可稽，然此係
  建物之登記方式，土地之登記方式不可比附援引，甲區之土地依前揭房屋基地持分
  名冊既已載被上訴人卯○○等九人及康裕崇共有，應有部分各十分之一，上訴人即
  不得主張其亦為甲區停車位基地共有人。
十綜上所述，系爭第六○二－一地號土地登記為被上訴人卯○○等九人共有，應有部
  分各十分之一，並無違誤，被上訴人卯○○等九人無不當得利可言，上訴人所舉各
  該證據僅得證明其有使用甲區停車位之權利而已，尚不得據以主張其亦為甲區停車
  位基地之共有人，縱警安新城全部空地統一規劃配置全部工程費及土地費列入工程
  成本，由全體住戶共同分擔，甲區房屋所有人之建坪持有土地面積高於乙區房屋所
  有人建坪之持有土地面積，亦屬造價成本計算問題，非不得以補找方式解決。被上
  訴人卯○○等九人既無不當得利，則上訴人依不當得利、所有權代位及買賣之法律
  關係，請求被上訴人卯○○等九人應各自將系爭土地應有部分一○○○○○分之一
  六一七，移轉登記與國有財產局所有，再由國有財產局依附表一所示之各人應有部
  分辦理所有權移轉登記，即屬無據，應予駁回。原審為上訴人敗訴之判決，如附表
  一所示之人各應有部分小於或等於千分之一（即十萬分之一百）部分，理由雖有不
  同，結論則無二致，原判決仍應予以維持，上訴意旨指摘原判決不當，求予廢棄，
  為無理由，其上訴應予以駁回。至上訴人擴張之請求即請求被上訴人卯○○等九人
  應各自將系爭土地應有部分一○○○○○分之一六一七，移轉登記與國有財產局所
  有，再由國有財產局依附表一所示之各人應有部分超過一千分之一（即十萬分之一
  百）辦理所有權移轉登記部分，亦屬無據，應予駁回。
十一本件因事證已臻明確，兩造其餘攻擊、防禦方法及所為之立證，與判決之結果不生
  若何影響，無庸再逐一予以論究，合併敘明。
據上論結，本件上訴為無理由，依民事訴訟法第四百四十九條第一項、第二項、第七
十八條、第八十五條第一項前段，判決如主文。
中　　　華　　　民　　　國　　九十一　　年　　　八　　　月　　 十三 　　日
                      　        民事第一庭
　　　　　　　　　　　　　　　　　　審判長法　官　洪　仁　嘉
　　　　　　　　　　　　　　　　　　　　　法　官　黃　莉　雲
　　　　　　　　　　　　　　　　　　　　　法　官　湯　美　玉
右正本係照原本作成。
如不服本判決，應於收受送達後二十日內向本院提出上訴書狀，其未表明上訴理由者
，應於提出上訴後二十日內向本院補提理由書狀（均須按他造當事人之人數附繕本）
上訴時應提出委任律師或具有律師資格之人之委任狀；委任有律師資格者，另應附具
律師及格證書及釋明委任人與受任人有民事訴訟法第四百六十六條之一第一項但書或
第二項（詳附註）所定關係之釋明文書影本。
中　　　華　　　民　　　國　　九十一　　年　　　八　　　月　　十四　　　日
　　　　　　　　　　　　　　　　　　　　　書記官   王　敬　端
附註：
民事訴訟法第四百六十六條之一（第一項、第二項）：
對於第二審判決上訴，上訴人應委任律師為訴訟代理人。但上訴人或其法定代理人具
有律師資格者，不在此限。
上訴人之配偶、三親等內之血親、二親等內之姻親，或上訴人為法人、中央或地方機
關時，其所屬專任人員具有律師資格並經法院認為適當者，亦得為第三審訴訟代理人
。
